---
title: "Anuario ENMA 2023 - Capítulo 1"
output: html_document
---

# Instalación y carga de librerías necesarias

```{r librerias, echo=TRUE, message=FALSE, warning=FALSE}

# Cargar librerías
library(tidyverse)  # Manipulación y visualización de datos
library(readxl)     # Lectura de archivos Excel
library(janitor)    # Limpieza y estandarización de nombres de variables
library(knitr)      # Generación de tablas en documentos dinámicos
library(kableExtra) # Mejora en la presentación de tablas
```



## Carga de la base de datos ENMA 2023

```{r carga, echo=TRUE, message=FALSE, warning=FALSE}

# Carga del archivo CSV con la base de datos de la ENMA 2023
enma <- read.csv("data/ENMA2023_final_public.csv")

# Alternativamente, para leer desde un archivo Excel descomentar la siguiente línea:
# enma <- read_xlsx("data/ENMA2023_final_public.xlsx", sheet = 1)

```

## Exploración inicial de la base de datos

```{r exploración,eval=FALSE, echo=TRUE, message=FALSE, warning=FALSE}

# Mostrar los nombres de las variables en la base de datos
names(enma)

# Para ver la estructura de la base de datos descomentar la siguiente línea:
str(enma)

```

## Cuadro 1.2: Cantidad y peso porcentual de las principales nacionalidades

```{r cuadro_1.2, echo=TRUE, message=FALSE, warning=FALSE}

# Convertir campos vacíos en NA
enma1 <- enma %>%
  mutate(nacionalidad_var = na_if(nacionalidad_var, ""))

# Generar tabla con la cantidad y porcentaje de cada nacionalidad
cuadro_1.2 <- enma1 %>% 
  filter(!is.na(q3_pais_nacimiento)) %>% 
  group_by(nacionalidad_var) %>%  # Agrupar por nacionalidad
  summarise(Cantidad = round(sum(weightvec))) %>%  # Sumar pesos para cada nacionalidad
  mutate(Porcentaje = round((Cantidad / sum(Cantidad)) * 100, 1)) %>%  # Calcular porcentaje
  arrange(desc(Porcentaje)) %>%  # Ordenar de mayor a menor
  rename("País de nacimiento" = nacionalidad_var) %>%  # Renombrar variable
  slice(-3)  # Eliminar fila no deseada

# Imprimir la tabla
knitr::kable(cuadro_1.2) %>% 
  kable_minimal()


```

## Cuadro 1.3: Distribución de los cuatro principales colectivos según región

```{r cuadro_1.3, echo=TRUE, message=FALSE, warning=FALSE}


# Creación de un vector con las nacionalidades seleccionadas
nacionalidades <- c("Paraguay", "Perú", "Venezuela","Bolivia")

#Cuadro 1.3
cuadro_1.3 <- enma %>%
  filter(q3_pais_nacimiento %in% nacionalidades & !is.na(region_amba_agrup)) %>%  # Filtra datos
  group_by(region_amba_agrup, q3_pais_nacimiento) %>%  # Agrupa por región y nacionalidad
  summarise(Cantidad = sum(weightvec_0, na.rm = TRUE), .groups = "drop") %>%  # Suma ponderada
  group_by(q3_pais_nacimiento) %>%  # Agrupa solo por nacionalidad
  mutate(Porcentaje = round(Cantidad / sum(Cantidad) * 100, 1))  %>%  # Calcula porcentaje dentro de cada nacionalidad
  select(-Cantidad) %>%   # Elimina la columna de valores absolutos
  pivot_wider(names_from = q3_pais_nacimiento, values_from = Porcentaje) %>%  # Transforma a tabla de doble entrada
  arrange(desc(Paraguay)) %>%  # Ordena por región
  rename("Región de residencia"=region_amba_agrup)

# Imprimir tabla
knitr::kable(cuadro_1.3) %>%
  kable_minimal()


```


## Gráfico 1.2. Distribución de la población migrante según grupos de edad y regiones de residencia (en porcentaje)

```{r graf_1.2, echo=TRUE, message=FALSE, warning=FALSE}

#Gráfico 1.2
grafico_1.2<- enma %>%
  filter(!is.na(edad_agrup) & !is.na(region_amba_agrup)) %>%  # Filtra datos
  group_by(region_amba_agrup, edad_agrup) %>%  # Agrupa por región y nacionalidad
  summarise(Cantidad = sum(weightvec, na.rm = TRUE), .groups = "drop") %>%  # Suma ponderada
  group_by(region_amba_agrup) %>%  # Agrupa solo por nacionalidad
  mutate(Porcentaje = round(Cantidad / sum(Cantidad) * 100, 1))  %>%  # Calcula porcentaje dentro de cada nacionalidad
  select(-Cantidad) %>%   # Elimina la columna de valores absolutos
  pivot_wider(names_from = edad_agrup, values_from = Porcentaje) %>%  # Transforma a tabla de doble entrada
  rename("Región de residencia"=region_amba_agrup)

# Imprimir la tabla
knitr::kable(grafico_1.2) %>% 
  kable_minimal()

```

## Gráfico 1.3. Distribución de la población migrante según grupos de edad y regiones de origen (en porcentaje)

```{r graf_1.3, echo=TRUE, message=FALSE, warning=FALSE}

#Gráfico 1.3
grafico_1.3<- enma %>%
  filter(!is.na(edad_agrup) & !is.na(nacionalidad_agrup) & nacionalidad_agrup!="APÁTRIDA") %>%  # Filtra datos
  group_by(nacionalidad_agrup, edad_agrup) %>%  # Agrupa por región y nacionalidad
  summarise(Cantidad = sum(weightvec_0, na.rm = TRUE), .groups = "drop") %>%  # Suma ponderada
  group_by(nacionalidad_agrup) %>%  # Agrupa solo por nacionalidad
  mutate(Porcentaje = round(Cantidad / sum(Cantidad) * 100, 1))  %>%  # Calcula porcentaje dentro de cada nacionalidad
  select(-Cantidad) %>%   # Elimina la columna de valores absolutos
  pivot_wider(names_from = edad_agrup, values_from = Porcentaje) %>%  # Transforma a tabla de doble entrada
  rename("Región de origen"=nacionalidad_agrup)


# Imprimir la tabla
knitr::kable(grafico_1.3) %>% 
  kable_minimal()


```

## Cuadro 1.4. Cantidad y proporción de migrantes según género no binario
```{r cuadro_1.4, echo=TRUE, message=FALSE, warning=FALSE}
# Definir categorías a agrupar
categorias_otros <- c("No binario", "Mujer trans", "Otro", "Varón trans", "Intersex", "Prefiero no responder")

# Crear la tabla con categorías agrupadas
cuadro_1.4 <- enma %>% 
  mutate(Género = ifelse(q4_genero %in% categorias_otros, "Otros", q4_genero)) %>%  # Agrupa categorías
  group_by(Género) %>%  
  summarise(Cantidad = round(sum(weightvec)), .groups = 'drop') %>%  
  mutate(Porcentaje = round((Cantidad / sum(Cantidad)) * 100, 1)) %>%  
  arrange(factor(Género, levels = c("Mujer", "Varón", "Otros")))  # Orden de categorías

# Crear la tabla con los N desagregados de las categorías agrupadas
detalle_otros <- enma %>% 
  filter(q4_genero %in% categorias_otros) %>%  
  group_by(q4_genero) %>%  
  summarise(Cantidad = round(sum(weightvec)), .groups = 'drop') %>%  
  rename("Detalle de 'Otros'" = q4_genero)  

# Imprimir las tablas
knitr::kable(cuadro_1.4) %>% 
  kable_minimal()

knitr::kable(detalle_otros, caption = "Detalle de la categoría 'Otros'") %>% 
  kable_minimal()



```

## Gráfico 1.4. Distribución de la población migrante según país de origen y género binario (en porcentaje)
```{r graf_1.4, echo=TRUE, message=FALSE, warning=FALSE}

# Creación de un vector con las nacionalidades seleccionadas
nacionalidades <- c("Ecuador", "Italia", "República Dominicana", "Brasil", "Paraguay", 
                    "Chile", "España", "Perú", "Venezuela", "Uruguay", "Bolivia", 
                    "Colombia", "Haití", "Senegal")

#Gráfico 1.4
grafico_1.4<- enma %>%
  filter(genero_agrup %in% c("Mujer", "Varón") & q3_pais_nacimiento %in% nacionalidades) %>%  # Filtra datos
  group_by(q3_pais_nacimiento, genero_agrup) %>%  # Agrupa por género y nacionalidad
  summarise(Cantidad = sum(weightvec_0, na.rm = TRUE), .groups = "drop") %>%  # Suma ponderada
  group_by(q3_pais_nacimiento) %>%  # Agrupa solo por nacionalidad
  mutate(Porcentaje = round(Cantidad / sum(Cantidad) * 100, 1))  %>%  # Calcula porcentaje dentro de cada nacionalidad
  select(-Cantidad) %>%   # Elimina la columna de valores absolutos
  pivot_wider(names_from = genero_agrup, values_from = Porcentaje) %>%  # Transforma a tabla de doble entrada
  rename("Nacionalidad"=q3_pais_nacimiento)


# Imprimir la tabla
knitr::kable(grafico_1.4) %>% 
  kable_minimal()

```


## Gráfico 1.5: Proporción de personas migrantes afrodescendientes o pertenecientes a pueblos indígenas según región de residencia
```{r graf_1.5, echo=T, message=F, warning=F}

# Convertir campos vacíos en NA
enma1 <- enma %>%
  mutate(q5_descendencia = na_if(q5_descendencia, ""))

# Gráfico 1.5
grafico_1.5 <- enma1 %>%
  filter(!is.na(q5_descendencia)) %>%  # Selecciona solo aquellos que respondieron a la pregunta q5
  group_by(region_amba_agrup) %>% # Agrupa la información según la región
  summarise(
    Total = round(sum(weightvec), 0), # Calcula total de respuestas válidas
    ind = sum(weightvec[q5_descendencia_indigena == 1]), # Calcula total de respuestas que indican tener descendencia indígena
    afro = sum(weightvec[q5_descendencia_afro == 1]), # Calcula total de respuestas que indican tener descendencia afro
    'Indígena' = round(ind / Total * 100, 1), # Calcula porcentaje con descendencia indígena
    'Afrodescendiente' = round(afro / Total * 100, 1) # Calcula porcentaje con descendencia afro
  ) %>%
  select(1, 5:6) %>%   # Selecciona columnas con porcentaje
  rename("Región de residencia"=1, "Indígena o descendiente de pueblos indígenas u originarios"=2, "Afrodescendiente, africano o afroargentino/a"=3)

# Imprimir la tabla
knitr::kable(grafico_1.5) %>%
  kable_minimal()


```

## Gráfico 1.6: Distribución de la población migrante según máximo nivel educativo alcanzado
```{r graf_1.6, echo=T, message=F, warning=F}

# Convertir campos vacíos de la variable niveled_agrup en NA
enma1 <- enma %>%
  mutate(niveled_agrup = na_if(niveled_agrup, ""))

# Genera el gráfico 1.6
grafico_1.6 <- enma1 %>%
  filter(!is.na(niveled_agrup)) %>%  # Filtra datos con niveles educativos válidos
  group_by(niveled_agrup) %>%  # Agrupa la información según máximo nivel educativo alcanzado
  summarise(
    Cantidad = round(sum(weightvec))  # Calcula el total ponderado para cada nivel educativo
  ) %>%
  mutate(
    Porcentaje = round((Cantidad / sum(Cantidad)) * 100, 1)  # Calcula el porcentaje de cada nivel educativo
  ) %>%
  arrange(desc(Porcentaje)) %>%  # Ordena de mayor a menor porcentaje
  rename("Máximo nivel educativo" = niveled_agrup)  # Renombra la variable

# Imprimir la tabla
knitr::kable(grafico_1.6) %>%
  kable_minimal()
```

## Gráfico 1.7: Distribución de la población migrante según nivel educativo y tiempo de residencia (en porcentaje)

```{r graf_1.7, echo=T, message=F, warning=F}

#REVISAR!!

# Convertir campos vacíos en NA
enma1 <- enma %>%
  mutate(tiempo_residencia_agrup= na_if(tiempo_residencia_agrup, "")) %>% 
  mutate(q46_estudios = na_if(q46_estudios, ""))

#Gráfico 1.7
grafico_1.7 <- enma1 %>% 
  # Recategorizar el nivel educativo en tres grandes grupos
  mutate(q46_estudios = case_when(
    q46_estudios %in% c("Primario incompleto o en curso", "Primario completo", "Secundario incompleto o en curso") ~ "Hasta secundario incompleto",
    q46_estudios =="Secundario completo"~ "Secundario completo",
    q46_estudios %in% c("Terciario incompleto o en curso", "Terciario completo", 
                        "Universitario incompleto o en curso", "Universitario completo") ~ 
                        "Superior o universitario completo o incompleto",
    TRUE ~ NA_character_)   # Asigna NA a valores faltantes o no categorizados
  ) %>% 
  filter(!is.na(q46_estudios) & !is.na(tiempo_residencia_agrup)) %>% # Filtrar datos
  group_by(q46_estudios, tiempo_residencia_agrup) %>%  # Agrupar por nivel educativo y tiempo de residencia
  summarise(Cantidad = sum(weightvec, na.rm = TRUE), .groups = "drop") %>%  # Calcular la suma ponderada de casos en cada grupo
  group_by(tiempo_residencia_agrup) %>%    # Agrupar nuevamente por tiempo de residencia para calcular porcentajes
  mutate(Porcentaje = round(Cantidad / sum(Cantidad) * 100, 1)) %>%  # Calcular el porcentaje de cada nivel educativo 
  select(-Cantidad) %>%   # Eliminar la columna de valores absolutos  
  pivot_wider(names_from = q46_estudios, values_from = Porcentaje, values_fill = list(Porcentaje = 0)) %>%  # Transformar a formato ancho
  rename("Tiempo de residencia" = tiempo_residencia_agrup)  # Renombrar variable




# Imprimir la tabla
knitr::kable(grafico_1.7) %>% 
  kable_minimal() 

```
 
## Gráfico 1.8:Estructura de las familias migrantes (situación de pareja y tenencia de hijos/as) según género (en porcentaje)

```{r graf_1.8, echo=T, message=F, warning=F}

# Eliminar NA en las variables relevantes
enma1 <- enma %>%
  mutate(q28_hogar_convivencia = na_if(q28_hogar_convivencia, ""),
         q29_hijos_num = na_if(q29_hijos_num, ""),
         genero_agrup = na_if(genero_agrup, "")) %>%
  filter(!is.na(q28_hogar_convivencia) & !is.na(q29_hijos_num) & !is.na(genero_agrup))

# Construcción de la variable sobre estructura familiar
enma1 <- enma1 %>%
  mutate(Hogar = case_when(
    q28_hogar_convivencia == "No tengo cónyuge o pareja" & q29_hijos_num == "No" ~ "Sin cónyuge o pareja ni hijos",
    q28_hogar_convivencia == "No tengo cónyuge o pareja" & q29_hijos_num == "Si" ~ "Sin cónyuge o pareja y con hijos",
    q28_hogar_convivencia %in% c("Sí, con una persona nacida en Argentina", "Sí, con una persona nacida en otro país (migrante o extranjero/a)") & 
      q29_hijos_num == "No" ~ "Con cónyuge o pareja y sin hijos",
    q28_hogar_convivencia %in% c("Sí, con una persona nacida en Argentina", "Sí, con una persona nacida en otro país (migrante o extranjero/a)") & 
      q29_hijos_num == "Si" ~ "Con cónyuge o pareja y con hijos",
    TRUE ~ NA_character_
  )) %>%
  filter(!is.na(Hogar) & genero_agrup %in% c("Mujer", "Varón")) %>%
  rename(Género = genero_agrup)

# Calcular frecuencias absolutas y porcentajes por género
grafico_1.8 <- enma1 %>%
  group_by(Hogar, Género) %>%
  summarise(Cantidad = sum(weightvec, na.rm = TRUE), .groups = 'drop') %>%
  group_by(Género) %>%
  mutate(Porcentaje = round(Cantidad / sum(Cantidad) * 100, 1)) %>%
  select(Hogar, Género, Porcentaje) %>%
  pivot_wider(names_from = Género, values_from = Porcentaje, values_fill = list(Porcentaje = 0))  # Rellenar valores faltantes con 0


# Imprimir la tabla
knitr::kable(grafico_1.8) %>%
  kable_minimal()


```

## Cuadro 1.5. Indicadores de estructura familiar de las personas migrantes

```{r cuadro_1.5, echo=T, message=F, warning=F}

# Asegurar que las variables tengan valores NA correctos según su tipo de dato
enma1 <- enma %>%
  mutate(
    q26_hogar_personas = replace(q26_hogar_personas, q26_hogar_personas == "", NA), 
    q30_hijos_arg = replace(q30_hijos_arg, q30_hijos_arg == "", NA),
    q30_hijos_exterior = replace(q30_hijos_exterior, q30_hijos_exterior == "", NA),
    q29_hijos_num = na_if(q29_hijos_num, ""),  
    q31_hijos_menores_exterior = na_if(q31_hijos_menores_exterior, "") 
  )

# Cálculo de indicadores de estructura familiar
cuadro_1.5 <- enma1 %>%
    mutate(
    q26_hogar_personas = replace(q26_hogar_personas, q26_hogar_personas == "", NA), 
    q30_hijos_arg = replace(q30_hijos_arg, q30_hijos_arg == "", NA),
    q30_hijos_exterior = replace(q30_hijos_exterior, q30_hijos_exterior == "", NA),
    q29_hijos_num = na_if(q29_hijos_num, ""),  
    q31_hijos_menores_exterior = na_if(q31_hijos_menores_exterior, "") 
  ) %>% 
  summarise(
    'Promedio de personas en el hogar' = as.integer(round(mean(q26_hogar_personas, na.rm = TRUE), 0)),
    'Promedio de hijos/as nacidos/as en la Argentina' = as.integer(round(mean(q30_hijos_arg, na.rm = TRUE), 0)),
    'Promedio de hijos/as nacidos/as en el extranjero' = as.integer(round(mean(q30_hijos_exterior, na.rm = TRUE), 0)),
    hogar_con_hijes = sum((q29_hijos_num == "Si") * weightvec, na.rm = TRUE),
    hogar_con_hijes_mig = sum((q30_hijos_exterior > 0) * weightvec, na.rm = TRUE),
    hogar_menores_ext = sum((q31_hijos_menores_exterior == "Si") * weightvec, na.rm = TRUE),
    total = sum(weightvec, na.rm = TRUE)
  ) %>%
  mutate(
    'Proporción de hogares con hijos/as' = round(hogar_con_hijes / total * 100, 1),
    'Proporción de hogares con hijos/as nacidos en el extranjero' = ifelse(hogar_con_hijes > 0, 
                                                                           round(hogar_con_hijes_mig / hogar_con_hijes * 100, 1), NA),
    'Proporción de hogares con hijos menores de 18 años que viven en el extranjero' = ifelse(hogar_con_hijes > 0, 
                                                                                             round(hogar_menores_ext / hogar_con_hijes * 100, 1), NA)
  ) %>%
  select(1:3, 8:10)   # Seleccionar solo variables de interés

# Convertir a formato largo y asegurar que los promedios sean enteros en la tabla
cuadro_1.5 <- pivot_longer(cuadro_1.5, 
                           cols = everything(),
                           names_to = "Indicador", 
                           values_to = "Valor") %>%
  mutate(Valor = ifelse(Indicador %in% c("Promedio de personas en el hogar", 
                                         "Promedio de hijos/as nacidos/as en la Argentina", 
                                         "Promedio de hijos/as nacidos/as en el extranjero"), 
                        format(as.integer(Valor), nsmall = 0),  # Forzar formato entero sin decimales
                        format(Valor, nsmall = 1)))  # Mantener decimales en proporciones

# Imprimir la tabla
knitr::kable(cuadro_1.5) %>%
  kable_minimal()

                                                                                             
```

## Gráfico 1.9. Indicadores de tenencia de hijos/as en contexto de la migración según región de residencia del padre/madre (en porcentaje)

```{r graf_1.9, echo=T, message=F, warning=F}

#Gráfico 1.9
grafico_1.9 <- enma %>% 
  filter(!is.na(region_amba_agrup)) %>% 
  group_by(region_amba_agrup) %>%  
  summarise(
    hogar_con_hijes = sum((q29_hijos_num == "Si") * weightvec, na.rm = TRUE),
    hogar_con_hijes_mig = sum((q30_hijos_exterior > 0) * weightvec, na.rm = TRUE),
    hogar_menores_ext = sum((q31_hijos_menores_exterior == "Si") * weightvec, na.rm = TRUE),
    total = sum(weightvec, na.rm = TRUE)
  ) %>% 
  mutate(
    'Proporción de hogares con hijos/as nacidos en el extranjero' = ifelse(hogar_con_hijes > 0, round(hogar_con_hijes_mig / hogar_con_hijes * 100, 1), NA),
    'Proporción de hogares con hijos menores de 18 años que viven en el extranjero' = ifelse(hogar_con_hijes > 0, round(hogar_menores_ext / hogar_con_hijes * 100, 1), NA)
  ) %>% 
  select("Región" = region_amba_agrup,  `Proporción de hogares con hijos/as nacidos en el extranjero`, `Proporción de hogares con hijos menores de 18 años que viven en el extranjero`)

# Imprimir la tabla
knitr::kable(grafico_1.9) %>% 
  kable_minimal()
 


```

## Cuadro 1.6. Indicadores relativos a tenencia de hijos/as en contexto migratorio según país de origen del padre/madre/tutor**
```{r cuadro_1.6, echo=T, message=F, warning=F}

# Creación de un vector con las nacionalidades seleccionadas
nacionalidades <- c("Italia", "Brasil", "Paraguay", "Chile", "España", "Perú", "Venezuela", "Uruguay", "Bolivia", "Colombia")


# Cuadro 1.6
cuadro_1.6 <- enma %>% 
  filter(q3_pais_nacimiento %in% nacionalidades) %>%  # Filtra por nacionalidades seleccionadas
  group_by(q3_pais_nacimiento) %>% 
  summarise(
    'Promedio personas hogar' = round(mean(q26_hogar_personas, na.rm = TRUE), 0),
    'Promedio de hijos/as nacidos/as en la Argentina' = round(mean(q30_hijos_arg, na.rm = TRUE), 0),
    'Promedio de hijos/as nacidos/as en el extranjero' = round(mean(q30_hijos_exterior, na.rm = TRUE), 0),
    hogar_con_hijes = sum((q29_hijos_num == "Si") * weightvec, na.rm = TRUE),
    hogar_con_hijes_mig = sum((q30_hijos_exterior > 0) * weightvec, na.rm = TRUE),
    hogar_menores_ext = sum((q31_hijos_menores_exterior == "Si") * weightvec, na.rm = TRUE),
    total = sum(weightvec, na.rm = TRUE)
  ) %>% 
  mutate(
    'Proporción de hogares con hijos/as nacidos en el extranjero' = ifelse(hogar_con_hijes > 0, round(hogar_con_hijes_mig / hogar_con_hijes * 100, 1), NA),
    'Proporción de hogares con hijos menores de 18 años que viven en el extranjero' = ifelse(hogar_con_hijes > 0, round(hogar_menores_ext / hogar_con_hijes * 100, 1), NA)
  ) %>% 
  arrange(desc(`Promedio personas hogar`)) %>%  # Ordena por promedio de personas en el hogar
  select(
    "País de nacimiento migrante (padre/madre/tutor)" = q3_pais_nacimiento,
    "Promedio personas hogar",
    "Promedio de hijos/as nacidos/as en la Argentina",
    "Promedio de hijos/as nacidos/as en el extranjero",
    "Proporción de hogares con hijos/as nacidos en el extranjero",
    "Proporción de hogares con hijos menores de 18 años que viven en el extranjero"
  ) 

# Imprimir la tabla
knitr::kable(cuadro_1.6) %>% 
  kable_minimal()

```

## Gráfico 1.10. Distribución de las modalidades de ingreso al país de la población migrante según región de origen (en porcentaje)
```{r graf_1.10, echo=T, message=F, warning=F}

# Convertir campos vacíos  en NA
enma1 <- enma %>%
  mutate(q12_modo_ingreso = na_if(q12_modo_ingreso, ""))

# Gráfico 1.10
grafico_1.10 <- enma1 %>%
  filter(!is.na(nacionalidad_agrup) & nacionalidad_agrup!="APÁTRIDA" & !is.na(q12_modo_ingreso) & q12_modo_ingreso!="Otro") %>% # Filtrar datos
  group_by(q12_modo_ingreso, nacionalidad_agrup) %>%  # Agrupar por nivel educativo y tiempo de residencia
  summarise(Cantidad = sum(weightvec, na.rm = TRUE), .groups = "drop") %>%  # Calcular la suma ponderada de casos en cada grupo
  group_by(nacionalidad_agrup) %>%    # Agrupar nuevamente por tiempo de residencia para calcular porcentajes
  mutate(Porcentaje = round(Cantidad / sum(Cantidad) * 100, 1)) %>%  # Calcular el porcentaje de cada nivel educativo 
  select(-Cantidad) %>%   # Eliminar la columna de valores absolutos  
  pivot_wider(names_from = q12_modo_ingreso, values_from = Porcentaje, values_fill = list(Porcentaje = 0)) %>%  # Transformar a formato ancho
  rename("Región de origen" = nacionalidad_agrup)  # Renombrar variable


# Imprimir la tabla
knitr::kable(grafico_1.10) %>% 
  kable_minimal()

```


## Gráfico 1.11. Proporción de personas migrantes según región de origen que vivió más tres meses en una jurisdicción provincial distinta a la de su residencia actual
```{r graf_1.11, echo=T, message=F, warning=F}

# Convertir campos vacíos en NA
enma1 <- enma %>%
  mutate(q11_otra_provincia = na_if(q11_otra_provincia, ""))

# Gráfico 1.11
grafico_1.11 <- enma1 %>%
  filter(!is.na(nacionalidad_agrup) & nacionalidad_agrup!="APÁTRIDA" & !is.na(q11_otra_provincia)) %>% # Filtrar datos
  group_by(q11_otra_provincia, nacionalidad_agrup) %>%  # Agrupar por nivel educativo y tiempo de residencia
  summarise(Cantidad = sum(weightvec, na.rm = TRUE), .groups = "drop") %>%  # Calcular la suma ponderada de casos en cada grupo
  group_by(nacionalidad_agrup) %>%    # Agrupar nuevamente por tiempo de residencia para calcular porcentajes
  mutate(Porcentaje = round(Cantidad / sum(Cantidad) * 100, 1)) %>%    # Calcular el porcentaje de cada nivel educativo 
  filter(q11_otra_provincia=="Si") %>% 
  select(-1,"Región de origen"=2, -Cantidad)   # Eliminar y renombrar variables

# Imprimir la tabla
knitr::kable(grafico_1.11) %>%
  kable_minimal()



```


## Gráfico 1.12. Principales motivos para emprender la migración de las personas migrantes según género (en porcentaje). Selección múltiple
```{r graf_1.12, echo=T, message=F, warning=F}

# Convertir campos vacíos en NA
enma1 <- enma %>%
  mutate(q14_motivos = na_if(q14_motivos, ""))

# Gráfico 1.12
grafico_1.12 <- enma1 %>%
  mutate(
    motivo_trabajo = as.integer(q14_motivos_mejor_trabajo == 1),
    motivo_necbas = as.integer(q14_motivos_necesidades_basicas == 1),
    motivo_est_exp = as.integer(q14_motivos_estudio == 1 | q14_motivos_nuevas_experiencias == 1),
    motivo_violencia = as.integer(q14_motivos_violencia_genero == 1 | q14_motivos_orientacion_sexual == 1 | q14_motivos_persecucion == 1),
    motivo_otros = as.integer(q14_motivos_salud == 1 | q14_motivos_habitat == 1 | q14_motivos_otros == 1),
    motivo_familiares = as.integer(q14_motivos_acompañar_otrx == 1 | q14_motivos_reunificacion == 1)
  ) %>%
  filter(!is.na(q14_motivos), genero_agrup %in% c("Mujer", "Varón")) %>%
  group_by(genero_agrup) %>%
  summarise(
    motivos_tt = sum(weightvec, na.rm = TRUE),
    mejor_trabajo = sum(weightvec * motivo_trabajo, na.rm = TRUE),
    nec_basicas = sum(weightvec * motivo_necbas, na.rm = TRUE),
    estudio_exp = sum(weightvec * motivo_est_exp, na.rm = TRUE),
    violencia = sum(weightvec * motivo_violencia, na.rm = TRUE),
    familiar = sum(weightvec * motivo_familiares, na.rm = TRUE),
    otros = sum(weightvec * motivo_otros, na.rm = TRUE),
    .groups = "drop"
  ) %>%
  mutate(
    `Mejor trabajo` = round(ifelse(motivos_tt > 0, (mejor_trabajo / motivos_tt) * 100, 1), 1),
    `Necesidades básicas` = round(ifelse(motivos_tt > 0, (nec_basicas / motivos_tt) * 100, 1), 1),
    `Estudios y nuevas experiencias` = round(ifelse(motivos_tt > 0, (estudio_exp / motivos_tt) * 100, 1), 1),
    `Violencias y persecuciones` = round(ifelse(motivos_tt > 0, (violencia / motivos_tt) * 100, 1), 1),
    `Motivos familiares` = round(ifelse(motivos_tt > 0, (familiar / motivos_tt) * 100, 1), 1),
    `Otros` = round(ifelse(motivos_tt > 0, (otros / motivos_tt) * 100, 1), 1)
  ) %>%
  select(genero_agrup, `Mejor trabajo`, `Necesidades básicas`, `Estudios y nuevas experiencias`, `Violencias y persecuciones`, `Motivos familiares`, `Otros`) %>%
  pivot_longer(cols = -genero_agrup, names_to = "Motivo", values_to = "Porcentaje") %>%
  pivot_wider(names_from = genero_agrup, values_from = Porcentaje) %>%
  arrange(desc(ifelse(Motivo != "Otros", Varón, -Inf)))  # Ordena por varón, dejando "Otros" al final

# Imprimir la tabla
knitr::kable(grafico_1.12) %>%
  kable_minimal()

```


## Gráfico 1.13. Principales motivos para emprender la migración de las personas migrantes según región de origen (en porcentaje)
```{r graf_1.13, echo=T, message=F, warning=F}

# Convertir campos vacíos en NA
enma1 <- enma %>%
  mutate(q14_motivos = na_if(q14_motivos, ""))

# Gráfico 1.13
grafico_1.13 <- enma1 %>%
  mutate(
    motivo_trabajo = as.integer(q14_motivos_mejor_trabajo == 1),
    motivo_necbas = as.integer(q14_motivos_necesidades_basicas == 1),
    motivo_est_exp = as.integer(q14_motivos_estudio == 1 | q14_motivos_nuevas_experiencias == 1),
    motivo_violencia = as.integer(q14_motivos_violencia_genero == 1 | q14_motivos_orientacion_sexual == 1 | q14_motivos_persecucion == 1),
    motivo_otros = as.integer(q14_motivos_salud == 1 | q14_motivos_habitat == 1 | q14_motivos_otros == 1),
    motivo_familiares = as.integer(q14_motivos_acompañar_otrx == 1 | q14_motivos_reunificacion == 1)
  ) %>%
  filter(!is.na(q14_motivos)) %>%
  group_by(nacionalidad_agrup) %>%
  summarise(
    motivos_tt = sum(weightvec, na.rm = TRUE),
    mejor_trabajo = sum(weightvec * motivo_trabajo, na.rm = TRUE),
    nec_basicas = sum(weightvec * motivo_necbas, na.rm = TRUE),
    estudio_exp = sum(weightvec * motivo_est_exp, na.rm = TRUE),
    violencia = sum(weightvec * motivo_violencia, na.rm = TRUE),
    familiar = sum(weightvec * motivo_familiares, na.rm = TRUE),
    otros = sum(weightvec * motivo_otros, na.rm = TRUE),
    .groups = "drop"
  ) %>%
  mutate(
    `Mejor trabajo` = round(ifelse(motivos_tt > 0, (mejor_trabajo / motivos_tt) * 100, 1), 1),
    `Necesidades básicas` = round(ifelse(motivos_tt > 0, (nec_basicas / motivos_tt) * 100, 1), 1),
    `Estudios y nuevas experiencias` = round(ifelse(motivos_tt > 0, (estudio_exp / motivos_tt) * 100, 1), 1),
    `Violencias y persecuciones` = round(ifelse(motivos_tt > 0, (violencia / motivos_tt) * 100, 1), 1),
    `Motivos familiares` = round(ifelse(motivos_tt > 0, (familiar / motivos_tt) * 100, 1), 1),
    `Otros` = round(ifelse(motivos_tt > 0, (otros / motivos_tt) * 100, 1), 1)
  ) %>%
  select(nacionalidad_agrup, `Mejor trabajo`, `Necesidades básicas`, `Estudios y nuevas experiencias`, `Violencias y persecuciones`, `Motivos familiares`, `Otros`) %>%
  slice(-1) %>%  # Elimina la primera fila según el código original
  pivot_longer(cols = -nacionalidad_agrup, names_to = "Motivo", values_to = "Porcentaje") %>%
  pivot_wider(names_from = nacionalidad_agrup, values_from = Porcentaje)



# Imprimir la tabla
knitr::kable(grafico_1.13) %>%
  kable_minimal()
```

## Gráfico 1.14. Proporción de personas migrantes de las principales nacionalidades cuyos motivos para emprender la migración fueron estudio o nuevas experiencias y trabajo

```{r graf_1.14, echo=T, message=F, warning=F}

# Convertir campos vacíos en NA
enma1 <- enma %>%
  mutate(q14_motivos = na_if(q14_motivos, ""))

# Definir las nacionalidades seleccionadas
nacionalidades <- c("Italia", "Brasil", "Paraguay", "Chile", "España", "Perú", "Venezuela", "Uruguay", "Bolivia", "Colombia", "Haití")

# Generar gráfico 1.14
grafico_1.14 <- enma1 %>%
  mutate(
    motivo_trabajo = as.integer(q14_motivos_mejor_trabajo == 1),
    motivo_necbas = as.integer(q14_motivos_necesidades_basicas == 1),
    motivo_est_exp = as.integer(q14_motivos_estudio == 1 | q14_motivos_nuevas_experiencias == 1),
    motivo_violencia = as.integer(q14_motivos_violencia_genero == 1 | q14_motivos_orientacion_sexual == 1 | q14_motivos_persecucion == 1),
    motivo_otros = as.integer(q14_motivos_salud == 1 | q14_motivos_habitat == 1 | q14_motivos_otros == 1),
    motivo_familiares = as.integer(q14_motivos_acompañar_otrx == 1 | q14_motivos_reunificacion == 1)
  ) %>%
  filter(!is.na(q14_motivos) & q3_pais_nacimiento %in% nacionalidades) %>%  # Filtrar por motivos y nacionalidades seleccionadas
  group_by(q3_pais_nacimiento) %>% 
  summarise(
    motivos_tt = sum(weightvec, na.rm = TRUE),  # Total de respuestas ponderadas
    mejor_trabajo = sum(weightvec * motivo_trabajo, na.rm = TRUE),  # Respuestas "Mejor trabajo"
    estudio_exp = sum(weightvec * motivo_est_exp, na.rm = TRUE),  # Respuestas "Estudios y nuevas experiencias"
    'Mejor trabajo' = round((mejor_trabajo / motivos_tt) * 100, 1),  # Porcentaje de "Mejor trabajo"
    'Estudios y nuevas experiencias' = round((estudio_exp / motivos_tt) * 100, 1)  # Porcentaje de "Estudios y nuevas experiencias"
  ) %>%
  select("País de nacimiento" = q3_pais_nacimiento, 'Mejor trabajo', 'Estudios y nuevas experiencias')

# Imprimir la tabla
knitr::kable(grafico_1.14) %>%
  kable_minimal() 

```


## Gráfico 1.15. Distribución de la población migrante según sus proyectos migratorios para los próximos dos años (en porcentaje)

```{r graf_1.15, echo=T, message=F, warning=F}

# Convertir campos vacíos de la variable q16 en NA
enma <- enma %>%
  mutate(q16_mudanza_lugar = na_if(q16_mudanza_lugar, ""))

# Generar el gráfico 1.15
grafico_1.15 <- enma %>%
  # Construye la variable "proyecto" a partir de q15 y q16
  mutate(proyecto = case_when(
    q15_mudanza == "No" | 
      (q15_mudanza == "Si" & q16_mudanza_lugar == "A otra provincia en Argentina") | 
      (q15_mudanza == "Si" & q16_mudanza_lugar == "A otra ciudad de la Provincia donde vivo") ~ "Quiere permanecer en Argentina",
    q15_mudanza == "Si" & q16_mudanza_lugar == "A otro país que no es mi país de origen" ~ "Quiere migrar a otro país",
    q15_mudanza == "Si" & q16_mudanza_lugar == "A mi país de origen" ~ "Quiere retornar a su país de origen",
    q15_mudanza == "No sé" | 
      (q15_mudanza == "Si" & q16_mudanza_lugar == "Prefiero no responder") ~ "No sabe",
    TRUE ~ NA_character_)) %>%
  filter(!is.na(proyecto)) %>%  # Selecciona respuestas válidas
  group_by(proyecto) %>%  # Agrupa según proyecto migratorio
  summarise(Cantidad = round(sum(weightvec, na.rm = TRUE)), .groups = "drop") %>%  # Calcula el total para cada tipo de proyecto migratorio
  mutate(Porcentaje = round((Cantidad / sum(Cantidad)) * 100, 1)) %>%  # Calcula el porcentaje para cada tipo de proyecto migratorio
  arrange(desc(Porcentaje)) %>%  # Ordena de mayor a menor la información
  rename("Proyecto migratorio" = proyecto)  # Renombra la variable proyecto

# Imprimir la tabla
knitr::kable(grafico_1.15) %>% 
  kable_minimal()


```


